臺灣彰化地方法院民事判決　九十二年度訴字第五六七號
　　原　　　告　乙○○
　　　　　　　　丁○○
　　　　　　　　丙○○
　　　　　　　　戊○○
　　共　　　同
　　訴訟代理人　洪錫爵律師
　　被　　　告　庚○　　　　住台北市○○區○○街三九巷五號一樓
　　訴訟代理人　己○○　　　住台北市○○區○○里○○街三九巷五號一樓
　　　　　　　　甲○○　　　住台北市○○區○○街二六○號
右當事人間請求分割共有物事件，本院於民國九十三年一月六日言詞辯論終結，判決
如左：
  主      文
兩造共有坐落彰化縣埔心鄉○○段第三三三、三三五地號、地目分別為雜及建、面積
各為六五及一四二八平方公尺土地准予合併分割，其分割方法，如附圖一所示Ｃ、Ｅ
部分面積各為０˙八及六二八˙二平方公尺分歸原告四人按原應有部分比例共同取得
，Ｆ部分面積為六二九平方公尺分歸被告取得，Ａ、Ｂ、Ｄ部分面積各為六四四、二
五˙二及一四五˙三平方公尺由兩造按原應有部分比例保持共有。
訴訟費用由兩造依附表所示之應有部分負擔。
    事      實
甲、原告方面：
　一、聲明：如主文第一項所示為原物分割。
  二、陳述：
    (一)坐落彰化縣埔心鄉○○段第三三三、三三五地號土地、地目分別為雜及建、面
      積各為六五及一四二八平方公尺土地為兩造所共有，應有部分如附表所示，兩
      造間就共有土地不能協議分割，又無因物之使用目的不能分割，或約定不分割
      之情形，為此訴請原物合併分割。
    (二)查本件被告庚○所有之房屋位處系爭土地之中部稍偏東側，而呈南北走向，被
      告一再表示分割前提必須保留房屋之完整性，加上被告房屋北面之部分房屋係
      訴外人黃扁（即被告之弟）所有，該部分房屋原告前曾訴請法院拆除（鈞院九
      十年度訴字第七五一號），當時被告作證時表示該房屋興建前經其同意（黃扁
      則稱：該房屋係被告與庚○互相同意，合資共同興建），嗣該事件法院以前開
      建物對系爭土地有法定地上權存在及興建共有人庚○之同意等情，遭法院判決
      原告敗訴，以上事實有答辯狀及判決書可考。再者，系爭土地略屬長方形，分
      割如由土地中間平分成二部採東西走向，則勢必會破壞現有房屋即無法保存；
      另分得之土地亦因太過狹長，不利雙方日後之開發。故為考量房屋得以完整保
      留及慮及雙方之厲害與公平，特提出二方案，供鈞院採酌。
  三、證據：提出土地登記簿謄本二份、戶籍謄本及同意書各一份為證，並聲請勘驗
      現場及測量。
乙、被告方面：
　一、聲明：原告之訴駁回。
  二、陳述：
    (一)查原告提出其建議之分割方案二種，詳其內容，均係以將系爭土地化為東西二
      側，並將共有土地坐落訴外人黃扁房屋之西側劃為被告所有為其主要方法。原
      告且於民國九十二年十月十七日之「補呈分割方案狀」稱：「被告一再表示分
      割前提必須保留房屋之完整性」、「被告庚○所有之房屋處系爭土地之中部稍
      偏東側」。原告並以被告房屋北側訴外人黃扁所有之房屋係經被告同意而興建
      ，至原告無法訴請拆除該屋，因而認該屋坐落之土地應劃歸被告。惟原告所稱
      多與事實及法理不符，其提出之分割方案亦刻意蒙蔽真相，以下予以指明：
      1.查除被告自有房屋外，被告從未要求分割方案中須保留全部之房屋，訴外人
        黃扁之房屋與原告並無關係，原告所謂「被告一再表示必須保留房屋之完整
        性」乃信口杜撰，並非事實。
      2.又查被告庚○所有之房屋固為南北較常之長方形，惟係位於系爭土地之西側
        ，並非如原告所言位處「中部稍偏東側」。系爭土地上現存之房屋既為分割
        方法所考慮之重要因素，被告不於其建議方案之圖例中標明，又謊稱房屋係
        在系爭土地之東側，其用意在混淆視聽，圖謀僥倖。
      3.末查，原告之應有部分，本係訴外人黃扁所有，因設定抵押權遭拍賣並為原
        告所買得。原告買得系爭土地之應有部分後，即向法院訴請拆屋還地，惟該
        物在設定抵押權之時業已存在，受訴法院因認有法定地上權而不准拆除。至
        原告所謂該屋係經被告同意而興建云云，實則係因被告與黃扁雙方原有分管
        契約存在，約定系爭土地劃為南北二部，由二人各自管理，黃扁所有房屋之
        法定地上權，係存在於該分管部分土地上之負擔，該屋既於抵押權設定時即
        已存在，拍賣公告於土地之狀況、抵押權之範圍、點交與否記載甚明，原告
        於買受房屋時即不能諉為不知，其於競買出價時本已將此不利益考慮於其交
        易動機中，且原告既係買受黃扁之應有部分，於其應有部分之不利益亦應繼
        受之，原告依共有土地之分管所應受之負擔，於土地分割後仍應歸其負擔，
        始符公平之原則。
      4.承前，被告與前共有人黃扁間訂立分管契約已歷十七年餘，共有人間按分管
        契約使用系爭土地外，亦依其分管之方法建造房屋使用居住。為維護物之使
        用狀態之安定，並兼顧各共有人間利益之衡平，被告建議依原有分管契約，
        以不影響被告自有現存之房屋為原則，將系爭土地劃分為南北二部分，由原
        告分得黃扁分管之部分，並將原被告分管之部分各歸其所有。
    (二)系爭土地早年為被告與被告之兄黃扁所共有，二人於民國七十五間即就系爭土
      地之使用管理訂立分管契約，其各自管有之部分即如被告所提出如附圖二分割
      方案所示之位置，該分管契約之訂立迄今已歷十七年餘，共有人間事實上亦按
      其分管之狀態管領使用系爭土地，被告並在分管之土地上建有房屋，按法院於
      共有物之分割方法，原有自由裁量之權，不受當事人主張之拘束，惟為物權法
      秩序之安定性與和平性計，系爭土地之分管既為久存之事實狀態，共有人間習
      之已久，當不宜更弦易轍，致有害於土地利用之效益，況如附圖二所示之分割
      方法於各共有人應有部分之價值亦稱公允，別無不當之處，是系爭土地宜合併
      後依原分管契約將被告原管有之部分劃歸被告所有，其餘土地再由原告等四人
      共有取得，較為妥洽。
  三、證據：提出共有土地分管同意書、分產合約書各一份、分產土地所有權明細四
      紙等影本為證。
    理      由
一、本件原告起訴主張坐落彰化縣埔心鄉○○段第三三三、三三五地號土地、地目分
    別為雜及建、面積各為六五及一四二八平方公尺土地為兩造所共有，應有部分如
    附表所示等事實，業據其提出土地登記簿謄本為證，且為被告所不爭執，此部份
    主張自堪信為真實。又兩造就上開土地分割事件，經本院員林簡易庭調解不成立
    在案，此有本院員林簡易庭九十二年度員調字第三七號調解程序筆錄可稽，是兩
    造間既無不能分割之約定，亦無因物之使用目的不能分割之情形，就分割方法又
    不能達成協議，從而原告訴請裁判分割，揆諸民法第八百二十三條第一項前段規
    定，核無不合，應予准許。
二、按法院裁判分割共有物，須斟酌各共有人之利害關係，使用情形，共有物之性質
    及價值、經濟效用、符合公平經濟原則，其分割方法始得謂為適當。又按分割共
    有物係以消滅共有關係為目的，故法院於裁判分割共有土地時，除因該土地內部
    分土地之使用目的不能分割（如共同使用之道路）或部分共有人明示仍願維持共
    有關係等情形外，應將土地分配與各共有人單獨所有，不得創設新的共有關係。
    再者，各共有人在分割前之使用狀況，縱共有人間有分管之約定，除達成將來按
    分管部分為分割之合意外，法院為裁判分割，並不受其拘束。查系爭之三三五地
    號土地上偏西側有如附圖三所示之被告及訴外人黃扁所有相連之Ｌ型磚造瓦頂平
    房各一棟，且該筆土地之東側由寬度約為三˙九至三˙二公尺之現有道路所佔用
    ，其餘部分及三三三地號土地均為空地等情，業據本院會同溪湖地政事務所人員
    至現場勘驗屬實，並製有勘驗筆錄及彰化縣溪湖地政事務所收件日期及文號為九
    十二年八月六日溪地(二)第八五七號複丈成果圖（即附圖三）附卷可稽。又被告主
    張系爭二筆土地原為其與訴外人黃扁所共有，二人曾於七十五年訂立土地分管同
    意書，分管佔用之狀態即如附圖二所示Ｂ部分為黃扁管領、Ｃ部分為被告管領，
    渠等亦依照此分管情形興建房屋佔有使用迄今，請求依原共有人分管之位置予以
    分割取得系爭土地云云，並提出共有土地分管同意書及分產合約書為證。惟查，
    訴外人黃扁就系爭土地之應有部分二分之一因設定抵押權予訴外人李正雄，經李
    正雄聲請拍賣抵押物予以強制執行（本院八十七年執字第五０七一號），該應有
    部份經訴外人黃明號拍定取得，嗣黃明號將該應有部分贈與原告四人，並各移轉
    登記應有部分各八分之一予原告，後原告戊○○曾依據民法第七百六十七條之規
    定對訴外人黃扁提起拆屋還地之訴訟，請求黃扁拆除其所有位於系爭土地上之建
    物，經本院以九十年度訴字第七五一號事件，認黃扁因於抵押權設定之前與共有
    人即被告定有分管契約，而興建上開房屋，依民法第八百七十六條之規定黃扁就
    該建物對於系爭土地有法定地上權存在，並非無權占用，因此判決原告戊○○敗
    訴確定在案，此有本院九十年度訴字第七五一號民事判決附卷可憑，蓋黃扁之應
    有部分由黃明號拍定後，黃扁與被告間原有之共有物利用關係（即分管契約）雖
    應隨之而失其根據，然被告既同意黃扁於系爭土地上為建築，其應已預見該建築
    物將繼續存在，反之，依上開民事判決所載本院八十七年執字第五０七一號強制
    執行案件，就系爭土地之使用情形經該案債權人李正雄之查報係屬空地，縱有錯
    誤，惟拍定人卻就此獲得錯誤訊息而買受黃扁之應有部分，是於兩相權衡後，實
    不應使拍定人即受讓黃扁應有部分之原告承受不利益之結果，故將訴外人黃扁於
    系爭土地上現有建物所在位置分配與被告取得，較為公允，且依被告提出如附圖
    二所示之分割方案，各共有人分配取得土地之地形過於狹長，不利於土地之建築
    開發利用，雖原告所提出如附圖一所示之分割方案，其中Ａ、Ｂ、Ｄ部分由共有
    人提供一部份土地保持共有狀態，供作道路之用，以利被告對外通行至現有道路
    ，將使共有人於分割後分配取得之面積因而減少，惟該方案各共有人取得之地形
    較為方整，有利於建築使用，且原告取得之土地有部分為現有道路所占用，應供
    公眾通行不得私自利用，復受有不利益之情形存在，是本院審酌上情，認以附圖
    一所示之分割方案，較為妥適，有利於日後土地之利用，應足採用，乃爰判決如
    主文第一項所示。
三、又本件係因分割共有物而涉訟，被告之行為可認按當時之訴訟程度為伸張或防禦
　　權利所必要，故由勝訴之原告亦負擔一部分訴訟費用，併此敘明。
四、結論：原告之訴為有理由，依民事訴訟法第八十一條第二款，判決如主文。
中　　　華　　　民　　　國　　九十三　　年　　　一　　　月　　 十九　　 日
                                        民事第二庭
~B法　　　官　黃倩玲
右為正本係照原本作成。
如對本判決上訴，須於判決送達後二十日內向本院提出上訴狀（須附繕本）。
中　　　華　　　民　　　國　　九十三　　年　　　一　　　月　　 三十　　 日
~B法院書記官　林憲男
附表
┌───┬─────┐
│共有人│應有部分  │
├───┼─────┤
│庚　○│二分之一  │
├───┼─────┤
│乙○○│八分之一  │
├───┼─────┤
│丁○○│八分之一  │
├───┼─────┤
│丙○○│八分之一  │
├───┼─────┤
│戊○○│八分之一  │
└───┴─────┘
